---
title: "Análisis de Escenarios con Monte Carlo 2D (Estilo Herman Kahn)"
author: "Análisis de Ciberseguridad"
date: "`r Sys.Date()`"
output: html_document
---

```{r setup, include=FALSE}
knitr::opts_chunk$set(echo = TRUE)
```



## 1. Contexto del Escenario

Siguiendo la filosofía de Herman Kahn de analizar eventos de baja probabilidad pero alto impacto (el "peor escenario posible"), simularemos las pérdidas anuales de una empresa tecnológica debido a ataques de ransomware. 

Recordemos que durante la pandemia MAERSK (la naviera más grande del mundo especialista en contaiers) sufrió predidas millonarias debido a ataques de ciberseguridad que indicaban a los capitanes que debían bajar TEUs en puertos que en realidad no eran los puertos de destino.

Esto motivó que la Unión Europea desarrollara acciones de investigación para proteger los eslabónes de sus cadenas de suministros y esta taréa fue delegada a los grupos de Industria 4.0.

Para evaluar correctamente el riesgo, separaremos el modelo en dos dimensiones:
1. **Variabilidad ($V$):** La cantidad de ataques anuales (cambia de forma natural año tras año).
2. **Incertidumbre ($U$):** El costo promedio de mitigación por ataque (no conocemos el valor exacto debido a la falta de datos históricos perfectos).



## 2. Creación del Dataset Ficticio Histórico

Primero, generamos un dataset histórico básico de los últimos 5 años para extraer las estimaciones iniciales de nuestros parámetros.

Si quieres realizar este trabajo con datos reales para hacer una publicación recomendamos que busques conjuntos de datos en **google datasets**.

```{r dataset}
# Crear dataset ficticio de incidentes históricos
set.seed(42) # conserva esta raiz para poder obtener los mismos resultados
datos_historicos <- data.frame(
  Año = 2021:2025,
  Numero_Ataques = c(1, 3, 2, 5, 2),
  Costo_Medio_USD = c(120000, 450000, 210000, 850000, 310000)
)

print(datos_historicos)

plot(datos_historicos)
```

### Mejoras en los gráficos

Esto facilita entender la situación de los escenarios

```{r}
library(psych)

# Seleccionamos solo las variables numéricas relevantes
vars_numericas <- datos_historicos[, c("Año","Numero_Ataques", "Costo_Medio_USD")]

# Matriz de covarianza
cov(vars_numericas)
```


```{r}
pairs.panels(vars_numericas,
             method = "pearson",   # tipo de correlación
             hist.col = "lightblue",
             density = TRUE,       # muestra curva de densidad en la diagonal
             ellipses = TRUE,      # elipses de correlación
             lm = TRUE,            # dibuja la recta de regresión en vez de loess
             stars = TRUE)         # asteriscos de significancia
```

 Si quierés forzar que se impriman las covarianzas dentro del panel (en vez de las correlaciones), hay que sobreescribir el panel superior con una función custom, ya que pairs.panels internamente llama a panel.cor:
 
 
```{r}
# Función custom para mostrar covarianza en vez de correlación
panel.cov <- function(x, y, digits = 2, prefix = "", cex.cor, ...) {
  usr <- par("usr"); on.exit(par(usr = usr))
  par(usr = c(0, 1, 0, 1))
  cv <- cov(x, y)
  txt <- paste0(prefix, format(cv, digits = digits, big.mark = ","))
  text(0.5, 0.5, txt, cex = 1.5)
}

pairs(vars_numericas,
      upper.panel = panel.cov,
      lower.panel = panel.smooth,
      main = "Matriz de Covarianza (panel superior)")
```
 
 
Por tratarse de datos multivariados es conveniente realizar este análisis gráfico exploratorio para entender el conjunto de datos. 

```{r}
library(ggplot2)

ggplot(datos_historicos, aes(x = Numero_Ataques, y = Costo_Medio_USD)) +
  geom_point(size = 3, color = "black") +                     # los datos
  geom_smooth(method = "loess", se = TRUE, level = 0.9973,     # tendencia curva + banda 3-sigma
              color = "red", fill = "red", alpha = 0.15,
              span = 1.5) +                                    # span alto porque hay pocos puntos
  labs(title = "Relación entre Número de Ataques y Costo Medio",
       subtitle = "Línea de tendencia (loess) con banda de confianza ±3σ",
       x = "Número de Ataques por Año",
       y = "Costo Medio (USD)") +
  theme_minimal()
```


## 2.1 Hipótesis de distribuciones de probabilidades 

A partir de estos datos escasos, definimos que:
* El número de ataques sigue una distribución de **Poisson** (frecuencia).
* El costo por ataque es altamente incierto y lo modelaremos con una distribución **Pert** (definida por un mínimo, el valor más probable y un máximo).

---

## 3. Configuración de la Simulación mc2d

Configuramos la simulación definiendo el tamaño de los nodos. Evaluaremos 1,000 escenarios de variabilidad anual frente a 100 escenarios de incertidumbre de parámetros.


```{r}
library(mc2d)

# Definir nodos de simulación (V = Variabilidad, U = Incertidumbre)
ndvar(1000)   # 1000 años simulados diferentes
ndunc(10)    # 100 estados de conocimiento del impacto financiero distinto

# 1. Dimensión de Variabilidad (V): Número de ataques por año
frecuencia_ataques <- mcstoc(rpois, type = "V", lambda = 2.6)

# 2. Dimensión de Incertidumbre (U): Parámetros del costo por ataque
costo_minimo   <- mcstoc(rnorm, type = "U", mean = 100000, sd = 10000)
costo_probable <- mcstoc(rnorm, type = "U", mean = 400000, sd = 50000)
costo_maximo   <- mcstoc(rnorm, type = "U", mean = 2000000, sd = 200000)

# Combinamos la incertidumbre en una distribución PERT de dos dimensiones
costo_unitario <- mcstoc(rpert, type = "VU", 
                         min = costo_minimo, 
                         mode = costo_probable, 
                         max = costo_maximo)

# 3. Modelo Final: Pérdida Total Anual
perdida_total <- frecuencia_ataques * costo_unitario


```

### Perdidas totales

```{r}
perdida_total
```




---

## 4. Análisis de Resultados del Escenario

El paquete `mc2d` nos permite analizar la pérdida total estructurada de manera limpia a través de sus funciones nativas de resumen y graficado.

### Resumen Estadístico
El resultado muestra los cuantiles de pérdidas económicas (filas) distribuidos a lo largo de los diferentes niveles de incertidumbre (columnas).

```{r resumen}
# Resumen de la pérdida total anualizada
summary(perdida_total)
```

### Gráfico del Peor Escenario ("Thinking the Unthinkable")
Evaluamos las curvas de probabilidad acumulada. Cada línea gris representa un escenario de incertidumbre diferente sobre la gravedad del impacto del Ransomware.

### Simulación 2D de Pérdidas por Ransomware

```{r grafico}
# Graficar la función de distribución acumulada (CDF)
plot(perdida_total, 
     main = "Método de Escenarios de Herman Kahn",
     sub = "Simulación 2D de Pérdidas por Ransomware",
     xlab = "Pérdida Total Anual (USD)", 
     ylab = "Probabilidad Acumulada")


```

Simulación 2D de Pérdidas por Ransomware

```{r}
library(ggplot2)

# Extraer los valores numéricos del objeto mc2d (aplana la matriz V x U)
valores_perdida <- as.vector(perdida_total)

# Armamos un data frame para ggplot2
df_perdida <- data.frame(Perdida = valores_perdida)

# Calculamos media y desvío estándar para superponer la curva normal teórica
media_perdida <- mean(df_perdida$Perdida, na.rm = TRUE)
sd_perdida    <- sd(df_perdida$Perdida, na.rm = TRUE)

ggplot(df_perdida, aes(x = Perdida)) +
  # Histograma de densidad (no de frecuencia) para que sea comparable con la curva
  geom_histogram(aes(y = after_stat(density)), 
                  bins = 50, 
                  fill = "steelblue", 
                  color = "white", 
                  alpha = 0.6) +
  # Curva de densidad empírica (la "campana" real de los datos simulados)
  geom_density(color = "darkblue", linewidth = 1) +
  # Curva normal teórica (Gauss) superpuesta, con la misma media y sd
  stat_function(fun = dnorm, 
                args = list(mean = media_perdida, sd = sd_perdida),
                color = "red", 
                linewidth = 1, 
                linetype = "dashed") +
  labs(title = "Distribución de la Pérdida Total Anual",
       subtitle = "Histograma + densidad empírica (azul) vs. campana de Gauss teórica (roja punteada)",
       x = "Pérdida Total (USD)",
       y = "Densidad") +
  scale_x_continuous(labels = scales::comma) +
  theme_minimal()
```

Como `perdida_total` es un objeto `mc2d` (tiene dos dimensiones: variabilidad × incertidumbre, no es un vector simple), primero hay que extraer los valores numéricos antes de pasarlos a `ggplot2`.


Algunas aclaraciones importantes:

1. **`as.vector(perdida_total)`**: como el objeto viene de una simulación 2D Monte Carlo (`ndvar = 1000`, `ndunc = 100`), en realidad tiene 100,000 valores (1000 × 100). Esto aplana todo en un solo vector para graficar la distribución agregada. Si en cambio querés ver solo la variabilidad "central" (por ejemplo la mediana sobre las 100 dimensiones de incertidumbre), habría que resumir antes con algo como `apply(perdida_total, 1, median)`.

2. **La curva roja punteada no es necesariamente representativa**: dado que `perdida_total` es el producto de una Poisson (frecuencia) por una PERT (costo), la distribución real casi seguro va a estar sesgada a la derecha (cola larga hacia pérdidas grandes), no va a ser una campana de Gauss simétrica. Por eso te dejo la densidad empírica real (azul) junto con la normal teórica (roja) — la comparación entre ambas es justamente lo interesante del gráfico: te va a mostrar visualmente cuánto se aleja tu riesgo real de una distribución normal.

3. Si preferís transformar la variable a escala logarítmica (común en modelos de pérdida financiera con colas largas, tipo lognormal), avisame y te ajusto el `stat_function` a `dlnorm` en vez de `dnorm`.

### Lineas de Value Risk 95 al 99%

```{r}
library(ggplot2)
library(scales)

# Extraer los valores numéricos del objeto mc2d (aplana la matriz V x U)
valores_perdida <- as.vector(perdida_total)

df_perdida <- data.frame(Perdida = valores_perdida)

# Media y desvío estándar para la curva normal teórica
media_perdida <- mean(df_perdida$Perdida, na.rm = TRUE)
sd_perdida    <- sd(df_perdida$Perdida, na.rm = TRUE)

# Cálculo del VaR empírico (percentiles de la distribución simulada)
VaR_95 <- quantile(df_perdida$Perdida, probs = 0.95, na.rm = TRUE)
VaR_99 <- quantile(df_perdida$Perdida, probs = 0.99, na.rm = TRUE)

ggplot(df_perdida, aes(x = Perdida)) +
  geom_histogram(aes(y = after_stat(density)), 
                  bins = 50, 
                  fill = "steelblue", 
                  color = "white", 
                  alpha = 0.6) +
  geom_density(color = "darkblue", linewidth = 1) +
  stat_function(fun = dnorm, 
                args = list(mean = media_perdida, sd = sd_perdida),
                color = "red", 
                linewidth = 1, 
                linetype = "dashed") +
  # Línea vertical VaR 95%
  geom_vline(xintercept = VaR_95, color = "darkorange", linewidth = 1, linetype = "solid") +
  annotate("text", x = VaR_95, y = 0, 
           label = paste0("VaR 95%\n$", comma(round(VaR_95, 0))), 
           color = "darkorange", vjust = -1, hjust = -0.05, size = 3.5, fontface = "bold") +
  # Línea vertical VaR 99%
  geom_vline(xintercept = VaR_99, color = "firebrick", linewidth = 1, linetype = "solid") +
  annotate("text", x = VaR_99, y = 0, 
           label = paste0("VaR 99%\n$", comma(round(VaR_99, 0))), 
           color = "firebrick", vjust = -1, hjust = -0.05, size = 3.5, fontface = "bold") +
  labs(title = "Distribución de la Pérdida Total Anual",
       subtitle = "Histograma + densidad empírica (azul) vs. campana de Gauss teórica (roja punteada)\nLíneas de Value at Risk (VaR) al 95% y 99%",
       x = "Pérdida Total (USD)",
       y = "Densidad") +
  scale_x_continuous(labels = comma) +
  theme_minimal()
```

Puntos clave sobre esta versión:

VaR calculado empíricamente, no teóricamente: usé quantile() sobre los datos simulados reales (valores_perdida), no sobre la normal teórica. Esto es lo correcto en un enfoque de simulación Monte Carlo, porque justamente el objetivo de simular es capturar la asimetría y las colas pesadas que una normal no reflejaría. Si usaras qnorm(0.95, media_perdida, sd_perdida) estarías subestimando el riesgo real en la cola derecha.
Interpretación: VaR_95 significa que hay un 95% de probabilidad de que la pérdida anual no supere ese valor (o, visto al revés, solo 5% de los escenarios simulados superan esa cifra). VaR_99 es la versión más conservadora, el escenario "casi peor caso".
Posición del texto: usé vjust/hjust fijos que pueden necesitar ajuste fino según cómo se vea la escala del eje X en tu caso concreto (los valores de pérdida pueden ser grandes en USD y el texto podría solaparse con el título).
Si además querés el CVaR / Expected Shortfall (el promedio de las pérdidas que superan el VaR, una métrica que en ciberriesgo se usa mucho porque el VaR solo te dice el punto de corte, no cuán mala es la cola más allá de ese punto), te lo agrego con una línea más:

## 5. Conclusión del Análisis

Al separar la **incertidumbre** de la **variabilidad** mediante `mc2d`:
* La dispersión horizontal entre las líneas del gráfico representa nuestro **desconocimiento del impacto real** (Incertidumbre).
* La pendiente de las curvas representa el riesgo inherente del azar anual (Variabilidad).

Este modelo permite a los tomadores de decisiones prepararse para el percentil 99 (la cola derecha de la distribución), garantizando la resiliencia del negocio incluso ante los peores escenarios simulados.
